# Data Frames


Un Dataframe en R es una estructura de datos rectangular que se compone de filas y columnas, donde cada columna puede tener un tipo de datos diferente. Los Dataframes son una de las estructuras de datos más utilizadas en R, ya que son la forma estándar de almacenar datos tabulares.

## Crear un Dataframe en R
Podemos crear un DataFrame en R utilizando la función `data.frame()`. Aquí hay un ejemplo de cómo crear un DataFrame simple con datos de estudiantes:

```{r}
# Crear un DataFrame de estudiantes
estudiantes <- data.frame(
  nombre = c("Juan", "María", "Pedro", "Laura"),
  edad = c(20, 22, 21, 23),
  puntaje = c(85, 90, 88, 92)
)

# Ver el DataFrame
print(estudiantes)
```


Para crear un Dataframe en R, puedes utilizar la función `data.frame()`. 
Por ejemplo, para crear un Dataframe con información del genoma de algunos microorganismos, podrías escribir lo siguiente:

```{r}
dna_data <- data.frame(
  secuencia = c("ATCGATCG", "GCTAGCTA", "TTAAGGCT"),
  tamaño = c(8, 8, 8),
  contenido_GC = c(0.5, 0.4, 0.3)
)

print(dna_data)
```
**NOTA** También puedes emplear `View()` para visualizar el DataFrame. 
```{r}
View(dna_data)
```

En este ejemplo, el dataframe tiene tres columnas: "secuencia", "tamaño" y "contenido_GC". La columna "secuencia" contiene cadenas de caracteres (strings) que representan las bases del ADN, mientras que las otras dos columnas contienen valores numéricos.

## Acceder a los datos de un dataframe

Para seleccionar elementos o acceder a algún dato de un dataframe, se hace de forma análoga a las matrices, es decir, se utiliza el operador de subíndice `[]`. 

Por ejemplo, para acceder a la segunda fila de la columna "secuencia" en el Dataframe "dna_data", se puede escribir lo siguiente:

```{r}
dna_data[2, "secuencia"]

```

Esto devolvería la cadena de caracteres "GCTAGCTA".

También puedes acceder a varias filas o columnas a la vez.
Por ejemplo, para acceder a las primeras dos filas de las columnas "tamaño" y "contenido_GC" en el Dataframe "dna_data", podrías escribir lo siguiente:

```{r}
dna_data[1:2, c("tamaño", "contenido_GC")]
```

Esto devolvería un Dataframe con dos filas y dos columnas.

## Agregar y eliminar filas y columnas en un Dataframe en R
Para agregar una nueva columna a un Dataframe en R, puedes utilizar el operador de asignación `<-`. 
Por ejemplo, para agregar una columna que represente la Temperatura de Melting (o Fusión) en el Dataframe "dna_data", podrías escribir lo siguiente:

```{r}
dna_data$temperatura_melting <- c(24, 24, 20)
```

Esto crearía una nueva columna llamada "temperatura_melting" en el Dataframe "dna_data" y la inicializaría con los valores proporcionados.

Para eliminar una columna de un Dataframe en R, puedes utilizar el operador de subíndice`[]` con un valor nulo para la columna que deseas eliminar. Por ejemplo, para eliminar la columna "temperatura_melting" del Dataframe "dna_data", podrías escribir lo siguiente:


```{r}
dna_data$temperatura_melting <- NULL
```

Para agregar una nueva fila a un Dataframe en R, puedes utilizar la función `rbind()`. ¿También se puede aplicar `cbind()` en Dataframe?

**Ejercicio** 
Empleando la siguiente fórmula para calcular la Temperatura de Fusión:  `Tm=4(G+C)+2(A+T)`, diseña una secuencia que cumpla con una Tm de 55°. Agrega sus características (secuencia, tamaño, cantidad GC & Tm) en una nueva fila. También será necesario agregar la columna Tm para indicar la Temperatura de Fusión de cada secuencia. Usa el Dataframe `dna_data` como base. 

# Importar un archivo csv en R

Un archivo csv (Comma Separated Values) es un archivo de texto que contiene datos en formato tabular, donde cada fila representa un registro y cada columna representa una variable. Para importar un archivo CSV en R, puedes utilizar la función `read.csv()`. Por ejemplo, si tienes un archivo llamado "ventas.csv" en tu directorio de trabajo actual, puedes importarlo de la siguiente manera:

```{r}
#ventas <- read.csv("ventas.csv")
```

Esto creará un Dataframe llamado "ventas" en R, que contendrá los datos del archivo CSV.

Si el archivo CSV utiliza un separador de campos diferente a la coma, puedes utilizar la función read.csv2() en su lugar. Por ejemplo, si el archivo CSV utiliza un punto y coma como separador de campos, puedes importarlo de la siguiente manera:

```{r}
#ventas <- read.csv2("ventas.csv")
```
## Importar un archivo TSV en R

Un archivo TSV (Tab Separated Values) es similar a un archivo CSV, pero utiliza **tabulaciones** en lugar de comas para separar los campos. Para importar un archivo TSV en R, puedes utilizar la función read.delim(). Por ejemplo, si tienes un archivo llamado "ventas.tsv" en tu directorio de trabajo actual, puedes importarlo de la siguiente manera:
```{r}
#ventas <- read.delim("ventas.tsv")

```


Esto creará un Dataframe llamado "ventas" en R, que contendrá los datos del archivo TSV.

Si el archivo TSV utiliza un separador de campos diferente a la tabulación, puedes utilizar la función `read.delim2()` en su lugar.

## Importar un archivo Excel en R
Un archivo de Excel es un formato de archivo popular para almacenar datos en formato tabular. Para importar un archivo de Excel en R, puedes utilizar la función readxl::read_excel() del paquete "readxl". Por ejemplo, si tienes un archivo llamado "ventas.xlsx" en tu directorio de trabajo actual, puedes importarlo de la siguiente manera:

```{r}
library(readxl)
#ventas <- read_excel("ventas.xlsx")

```


