---
output:
  word_document: default
  html_document: default
---
# Listas {#Listas}
```{r setup, include=FALSE}
knitr::opts_chunk$set(echo = TRUE)
```


Las listas son una estructura de datos muy versátil en R, que permiten almacenar una colección de elementos. A diferencia de los vectores, una lista puede contener elementos de diferentes tipos, como números, cadenas y hasta otras listas.

En R, las listas pueden contener una amplia variedad de tipos de datos, incluyendo números, vectores, matrices, y data frames. Esto las hace extremadamente versátiles para la gestión de datos complejos.

**Ejemplos**

- Creación de una Lista

```{r}
# Creando una lista con diferentes tipos de datos
compleja_lista <- list(
  numero = 42,
  vector = c(1, 2, 3),
  matriz = matrix(c(1, 2, 3, 4), nrow = 2),
  data_frame = data.frame(nombre = c("E. coli", "S. aureus"), gram = c("+", "-"))
)

print(compleja_lista)

```



Para acceder a los elementos de una lista, puedes usar el doble corchete [[ ]] o el operador de dólar $. El doble corchete es útil para acceder a los elementos por su índice, mientras que el operador de dólar se usa con nombres.

Accceso por índice

```{r}
# Accediendo al vector dentro de la lista
vector_en_lista <- compleja_lista[[2]]
print(vector_en_lista)

```

### Acceso por Nombre

```{r}
# Accediendo al data frame por nombre
data_frame_en_lista <- compleja_lista$data_frame
print(data_frame_en_lista)

```

## Ejercicio resuelto

Guarda datos de análisis de diferentes muestras de agua en una lista.

1. Crea una lista muestras_agua con 4 elementos, cada uno representando una muestra de agua.
2. Cada elemento debe ser una lista con: ID, Localización, pH, Coliformes (número de coliformes).
3. Calcula el promedio de coliformes en todas las muestras.

```{r}
# Crear lista de muestras de agua
muestras_agua <- list(
  list(ID = "Muestra1", Localizacion = "Río", pH = 7.2, Coliformes = 150),
  list(ID = "Muestra2", Localizacion = "Lago", pH = 6.8, Coliformes = 200),
  list(ID = "Muestra3", Localizacion = "Pozo", pH = 7.5, Coliformes = 50),
  list(ID = "Muestra4", Localizacion = "Mar", pH = 8.1, Coliformes = 80)
)

# Calcular promedio de coliformes
promedio_coliformes <- mean(sapply(muestras_agua, function(x) x$Coliformes))
print(promedio_coliformes)

```


## Ejercicios
### Ejercicios Propuestos con listas 

1. 
Crea una lista que contenga al menos cuatro tipos diferentes de datos (incluyendo al menos un vector, una matriz, y un data frame). Luego, escribe código para acceder a cada uno de estos elementos por su índice.

2. 
Añade un nuevo elemento a la compleja_lista que sea otra lista conteniendo información relevante a un experimento microbiológico (p.ej., fechas, resultados de crecimiento, tipo de medio de cultivo). Accede a un elemento específico dentro de esta lista anidada.

Recuerda, el uso efectivo de listas en R puede ayudarte a gestionar y manipular una amplia gama de conjuntos de datos complejos, especialmente útil en campos como la Microbiología.
