# Ciclos en R{#ciclos}

## Ciclos `for` en R

Los ciclos `for` en R permiten repetir una serie de instrucciones para un conjunto de elementos. Esto es útil cuando se desea realizar una operación varias veces sin tener que escribir el mismo código repetidamente. El ciclo `for` sigue la siguiente estructura:

```r
for (variable in secuencia) {
  # Código a ejecutar en cada iteración
}
```



Donde `variable` toma, en cada iteración, el valor de cada elemento en la secuencia. La secuencia puede ser un vector, lista o cualquier conjunto de elementos.

### Ejemplo básico

Supongamos que queremos imprimir los números del 1 al 5. Podemos hacerlo con un ciclo for como sigue:

```{r}
for (i in 1:5) {
  print(i)
}
```


Esto dará como resultado:

```r
[1] 1
[1] 2
[1] 3
[1] 4
[1] 5
```




Explicación:

- `i` : es la variable que toma los valores del 1 al 5.
- `print(i)` :  imprime el valor de `i` en cada iteración.


### Ejemplo 2: Sumar los elementos de un vector

Ahora, vamos a sumar los elementos de un vector usando un ciclo `for`:

```{r}
vector <- c(3, 5, 7, 9)
suma <- 0
for (i in vector) {
  suma <- suma + i
}
print(suma)
```

Resultado:


```r
[1] 24
```

Explicación:

- Iniciamos la variable `suma` en 0.
- En cada iteración, el valor de `i` se suma a `suma`, acumulando el resultado.


### Ejemplo 3: Multiplicar cada elemento de un vector por 2

Podemos usar un ciclo for para modificar un vector, multiplicando cada uno de sus elementos por 2:

```{r}
vector <- c(1, 2, 3, 4, 5)
for (i in 1:length(vector)) {
  vector[i] <- vector[i] * 2
}
print(vector)
```

Resultado:

```r
[1] 2 4 6 8 10
```

Explicación:

- Usamos 1:length(`vector`) para iterar sobre los índices del vector.
- En cada iteración, el valor correspondiente del vector se multiplica por 2.

### Ejemplo 4: Iterar sobre un dataframe

Supongamos que tenemos un dataframe con datos biológicos y queremos iterar sobre cada fila para hacer cálculos.

```{r}
# Creamos un dataframe de ejemplo
df <- data.frame(muestra = c("A", "B", "C"),
                 conteo_celular = c(100, 200, 150),
                 temperatura = c(37, 25, 30))

for (i in 1:nrow(df)) {
  print(paste("Muestra:", df$muestra[i], 
              "- Conteo celular:", df$conteo_celular[i]))
}
```



Resultado:


```r
[1] "Muestra: A - Conteo celular: 100"
[1] "Muestra: B - Conteo celular: 200"
[1] "Muestra: C - Conteo celular: 150"

```
### Ejercicios resueltos


#### Ejercicio 1: Sumar los cuadrados de los primeros 5 números

Escribe un ciclo for que sume los cuadrados de los números del 1 al 5.


```{r}
suma_cuadrados <- 0
for (i in 1:5) {
  suma_cuadrados <- suma_cuadrados + i^2
}
print(suma_cuadrados)

```

Resultado:

```r
[1] 55
```


#### Ejercicio 2: Imprimir solo los números pares de un vector

Dado el siguiente vector, escribe un ciclo for que imprima solo los números pares.

```{r}
vector <- c(1, 4, 5, 6, 7, 10, 12)
for (i in vector) {
  if (i %% 2 == 0) {
    print(i)
  }
}
```

Resultado:

```r
[1] 4
[1] 6
[1] 10
[1] 12
```

### Ejercicios propuestos

1. Ejercicio 1: Calcular el factorial de un número

Escribe un ciclo for que calcule el factorial de un número. Por ejemplo, si el número es 5, el resultado debe ser 5! = 5 * 4 * 3 * 2 * 1.

2. Ejercicio 2: Encontrar el valor máximo en un vector

Dado un vector de números, escribe un ciclo for que encuentre el valor máximo.

3. Ejercicio 3: Contar los números mayores a 50

Dado el siguiente vector c(12, 45, 67, 34, 89, 23, 56), escribe un ciclo for que cuente cuántos números son mayores a 50.

4. Ejercicio 4: Imprimir los nombres de las muestras con conteo celular mayor a 150

Dado el siguiente dataframe:

```{r}
df <- data.frame(muestra = c("A", "B", "C", "D"),
                 conteo_celular = c(100, 200, 150, 180))

```

Escribe un ciclo for que imprima el nombre de las muestras cuyo conteo celular sea mayor a 150.

5. Ejercicio 5: Calcular la media de cada fila en un dataframe

Dado el siguiente dataframe que representa los resultados de varios ensayos en diferentes condiciones:

```{r}
df <- data.frame(ensayo1 = c(2.5, 3.1, 4.7),
                 ensayo2 = c(3.5, 2.9, 4.2),
                 ensayo3 = c(4.1, 3.8, 4.5))

```

Escribe un ciclo for que calcule la media de los valores de cada fila.







